臺灣臺南地方法院民事判決　　　　　　　93年度訴字第1655號
原　　　告　　台南市農會
法定代理人　　乙○○
訴訟代理人　　張文嘉　律師
被　　　告　　甲○○
兼訴訟代理人　丙○○
上列當事人間請求塗銷所有權移轉登記等事件，經本院於民國94
年4月13日言詞辯論終結，判決如下：
    主  文
確認坐落台南市○區○○○段三九五之五七號土地上如附圖所示
Ａ、Ｂ部分、面積０點００四０公頃之木造建物為被告甲○○所
有。
訴訟費用由被告負擔。
    事實及理由
1、本件被告甲○○、丙○○經合法通知，未於最後言詞辯論期
   日到場，核無民事訴訟法第386條所列各款情形，爰依原告之
   聲請，由其一造辯論而為判決。
2、原告起訴主張：
 (1)緣被告甲○○於民國88年4月8日提供其所有坐落台南市○區
   ○○○段395-57號土地 (下簡稱系爭土地)予原告，設定本金
   最高限額新台幣 (下同)1,300,000 元整抵押權，同年4月9日
   向原告借款1,000,000元整，事後僅繳息至91年4月30日。嗣
   被告甲○○於90年8月28日將系爭土地贈與其妻佘金緞，並於
   同年9 月5日辦畢移轉登記，原告為拍賣土地，乃對佘金緞聲
   請拍賣抵押物裁定，並於92年12月18日以本院93年度執字第
   22號聲請對被告甲○○及第三人佘金緞為強制執行。
 (2)嗣系爭土地查封時發現土地上有如附圖所示之木造建物1棟(
   下簡稱系爭木造建物)，經原告承辦人員杜敏龍向被告甲○○
   查詢，獲知系爭木造建物為被告甲○○所有，而由其女婿即
   被告丙○○使用，並向本院執行處陳報，詎本院執行處第二
   次前往現場時，被告丙○○在場竟表示系爭木造建物為其所
   有，並向被告甲○○承租系爭土地興建等語，並於筆錄上簽
   名。
 (3)惟系爭木造建物確實係被告甲○○所建，且如系爭木造建物
   為被告甲○○所有，則原告可聲請與系爭土地合併拍賣，今
   有被告丙○○出面主張為其所有，原告自有訴請確認為被告
   甲○○所有之必要。
 (4)聲明：請求判決如主文所示。
2、被告未於最後言詞辯論期日到場，據其以前到場所為陳述略
   以：
 (1)被告丙○○是從事水電工程，約於10年前，因後方土地沒有
   利用到，所以向被告甲○○承租系爭土地，由被告丙○○委
   請朋友興建系爭木造建物，每年付給被告甲○○租金1,000
   元整，但未訂立書面租約。
 (2)聲明：請求判決駁回原之訴。
    理  由
1、本件被告未於最後言詞辯論期日到場，核無民事訴訟法第38
   6條各款所列情形，爰依原告聲請，由其一造辯論而為判決。
2、按確認法律關係之訴，非原告有即受確認判決之法律上利益
   者，不得提起之，民事訴訟法第247條第1項前段定有明文；
   所謂即受確認判決之法律上利益，係指因法律關係之存否不
   明確，致原告在私法上之地位有受侵害之危險，而此項危險
   得以對於被告之確認判決除去之者而言，故確認法律關係成
   立或不成立之訴，苟具備前開要件，即得謂有即受確認判決
   之法律上利益，縱其所求確認者為他人間之法律關係，亦非
   不得提起（最高法院42年台上字第1031號判例參照）。本件
   原告因清償借款事件聲請對被告甲○○為強制執行，惟被告
   丙○○於本院前開強制執行事件中聲明異議，主張系爭木造
   建物為其所有，而系爭木造建物是否屬被告甲○○所有，涉
   及原告能否對之強制執行，並由其拍賣之價金中取償，茲被
   告丙○○既主張系爭木造建物為其所有，使系爭木造建物究
   屬何人所有，在法律上不明確，導致原告自系爭木造建物取
   償之權利有受侵害之危險，是原告起訴請求確認系爭木造建
   物為被告甲○○所有，以排除此項危險，揆之上開說明，即
   有確認利益，而得提起本件確認之訴，合先敘明。
3、原告起訴主張被告甲○○於88年4月8日提供系爭土地，向原
   告抵押借款1,000,000元整，事後僅繳息至91年4月30日，並
   於同年9月5日以贈與為原因辦理移轉登記予其妻佘金緞，原
   告為拍賣土地，乃對佘金緞聲請拍賣抵押物裁定，並於92年
   12 月18日以本院93年度執字第22號聲請對佘金緞及被告甲○
   ○為強制執行，惟系爭土地上有系爭木造建物1棟，應為被告
   甲○○所有，詎被告丙○○向本院執行人員表示為其所有，
   並向被告甲○○承租系爭土地所興建，復於筆錄上簽名之事
   實，業據提出抵押權設定契約書、他項權利證明書、支付命
   令及確定證明書、土地登記簿謄本、拍賣抵押物裁定及確定
   證明書、強制執行聲請狀、本院執行處93年1月5日函、93 年
   4月12日函各1份、呈報狀2份為證，並經本院依職權調取本院
   93年度執字第22號拍賣抵押物強制執行事件卷宗核閱無訛，
   自堪信為真實。雖被告仍以前揭情詞置辯，惟查：
 (1)系爭木造建物為被告林錦川委請他人所建之事實，業據被告
   甲○○於本院94年3月21日履勘現場時，自承屬實，有本院勘
   驗筆錄在卷可稽，核與證人即受被告甲○○委請建造系爭木
   造建物之木工林文隆證稱，伊自50年左右起從事搭竹屋之工
   作，系爭木造建物確實係其搭蓋，是由被告甲○○自行購買
   材料僱其搭建，伊再自行雇用2名工人，共3人約花10個工作
   日搭建完成，工資每日1,200元整，由被告甲○○支付等語相
   符 (見本院94年1月26日言詞辯論筆錄)。雖被告甲○○陳稱
   系爭木造建物已搭建2、30年，且伊不記得搭建之人名字等語
   ，核與證人林文隆證稱系爭木造建物係由其於83年間所建等
   語不一致，然系爭木造建物外觀老舊，縱依證人所述，其搭
   建亦在10年以上，已事隔多年，被告林錦川就搭建之時間，
   或搭建之人姓名記憶有誤或模糊，尚與常理無違，況系爭木
   造建物若屬被告林錦川所有，將遭原告一併聲請查封拍賣，
   對其與被告丙○○均屬不利，若非屬實，被告甲○○亦無反
   於被告即其女婿丙○○之意思，自陷不利於被告2人陳述之必
   要，而證人林文隆更係基於被告丙○○之邀，經其請求傳訊
   擔任證人之人，衡情亦無無端為被告丙○○不利證述之理，
   故被告林錦川之陳述，雖關於系爭木造建物係於何時搭建及
   係何人搭建之陳述，稍有瑕疵，然仍不影響其關於系爭木造
   建物係其出資僱工起造乙節之真實性，其此部分之自白應屬
   可採。
 (2)且經本院將證人林文隆與被告丙○○隔離訊問之結果，被告
   丙○○陳稱系爭木造建物搭建之工作日約2、3日，每日工資
   1,000元整等語，核與證人林文隆相關上開之證述均不相符，
   且被告丙○○陳稱於搭建過程中，伊下班有過去看，會與證
   人接恰，證人知道是伊找證人搭建等語，顯與證人林文隆證
   稱伊根本不認識被告丙○○，搭建過程中未與被告丙○○接
   洽過，是此次被告丙○○與其太太找伊出庭作證，伊見到被
   告丙○○之太太才認識等語不一致。更且，被告丙○○初陳
   稱系爭木造建物係其委請朋友所建，約花費2、30,000元整等
   情(見本院94年1月5日言詞辯論筆錄)，迨本院諭知被告丙○
   ○應補陳建造系爭木造建物者之姓名、年籍等資料，並經其
   聲請傳訊證人林文隆到庭證述，並經證人林文隆證稱伊不認
   識被告丙○○後，竟又改稱是伊鄰居認識證人，伊請鄰居找
   證人來搭建，工資係透過被告甲○○拿給證人，實際拿多少
   給證人已經不記得，都是伊岳父即被告甲○○代為處理等語
   (見本院94年1月26日言詞辯論筆錄)，其前後供述反覆不一，
   益見情虛，其主張自不可採。
 (3)至被告甲○○於本院履勘現場時，雖陳稱系爭木造建物，因
   恐遭原告查封拍賣，已經將之移轉予被告丙○○所有等語。
   惟按不動產物權，依法律行為而取得設定、喪失、及變更者
   ，非經登記，不生效力，民法第758條定有明文。此項規定，
   並不因不動產為違章建築而有例外（最高法院62年台上字第2
   414號判例參照)。系爭木造建物，係未辦理所有權登記之建
   物，而其上蓋有屋頂，四週設有牆垣，足以避風雨，可達經
   濟上之使用目的等情，亦有本院前開勘驗筆錄、現場照片可
   稽，即屬獨立之不動產。若被告甲○○確實有將系爭木造建
   物移轉予被告丙○○，依上開民法第758條規定，自須辦理所
   有權移轉登記手續，被告丙○○始能取得系爭房屋之所有權
   ，茲系爭木造建物既未辦理所有權登記，自無可能辦理移轉
   登記，被告丙○○自亦無從取得系爭房屋之所有權，該木造
   房屋自仍應屬因出資興建而原始取得所有權之被告甲○○所
   有。
4、綜上所述，系爭木造建物既係被告甲○○出資興建而原始取
   得，被告丙○○主張為其所有，尚與事實不符，而縱被告甲
   ○○有將所有權移轉予被告丙○○，亦因無從辦理所有權移
   轉登記，而不生移轉效力，系爭木造建物仍屬被告甲○○所
   有。從而，原告本於對被告甲○○之債權，起訴請求確認如
   附圖所示A、B部分、面積合計0.0040公頃之木造建物為被告
   甲○○所有，即有理由，應予准許。
五、結論：原告之訴為有理由，依民事訴訟法第385條第1項前段
    、第78條、第85條第1項前段，判決如主文。
中　　華　　民　　國　　94　　年　　 4　　月　　27　　日
                  民事第二庭    法　官　高榮宏
以上正本係照原本作成。
如對本判決上訴，須於判決送達後20日內向本院提出上訴狀。
中　　華　　民　　國　　94　　年　　4 　　月　　27　　日
                                書記官　李培聞
